臺灣高等法院民事裁定　　　　　　　　　 100年度抗字第20號
抗　告　人　藍敏慈
抗告人因與相對人湯博順間聲明異議事件，對於中華民國99年11
月23日臺灣宜蘭地方法院99年度執事聲字第19號所為裁定提起抗
告，本院裁定如下：
    主  文
原裁定廢棄。
    理  由
一、抗告意旨略以：是否超額查封，土地之公告現值雖不失為重
    要參考，但並非唯一標準，原裁定以公告現值做為判斷本件
    是否超額查封之唯一標準，顯有違誤。相對人於本件假扣押
    並非僅聲請查封抗告人名下之不動產，而係請求查封抗告人
    夫妻名下高達新臺幣（下同）2,246 萬元之土地及建物，然
    相對人對抗告人夫妻之本案請求金額僅約319 萬元，抗告人
    夫妻遭本件假扣押查封之不動產，縱扣除為宜蘭縣壯圍鄉農
    會（下稱壯圍鄉農會）設定之240 萬元最高限額抵押權，亦
    逾本案訴訟金額甚鉅，原法院依相對人聲請所為之查封，顯
    屬過度。抗告人向原法院司法事務官聲請撤銷查封，詎遭駁
    回，抗告人再就司法事務官所為裁定向原法院聲明異議，仍
    遭原裁定駁回，為此提起抗告，請廢棄原裁定等語。
二、按查封不動產，以其價格足以清償強制執行之債權額及債務
    人應負擔之費用為限，此觀強制執行法第113 條、50條規定
    自明。準此，「超額查封」即為法之所不許。查封之財產，
    如已足供清償強制執行之債權額及債務人應負擔之費用，當
    然不得再以債務人之其餘財產作為應供強制執行之財產。縱
    所查封之財產尚有不足，須對債務人之財產再為執行，亦應
    以補足所需清償之債權額及應負擔之費用為限。至於所查封
    之財產是否足額，乃執行法院應依職權調查之事項（最高法
    院96年度臺抗字第772號裁判意旨參照）。
三、經查，本件相對人以原法院99年度裁全字第11號假扣押裁定
    為執行名義，聲請對抗告人之財產為假扣押執行，依該執行
    名義所載，相對人僅得對抗告人之財產於31萬9,750 元範圍
    內為假扣押，惟原法院執行處依相對人之聲請所查封抗告人
    之不動產，包括宜蘭縣礁溪鄉○○段建號1293、1295、1334
    號等房屋，及其坐落之基地即同段406 地號土地之應有部分
    。依上開不動產之登記謄本所載，1293、1295、1334建號房
    屋建物面積各約11坪、23坪、10坪（不含共同使用部分，見
    原審司執全字卷第11至18頁）。衡諸常情，上開房地之總價
    ，顯非執行債權31萬9,750 元所可比擬。抗告人指稱查封上
    開房地有超額查封情事，尚非全然無因。而房屋、土地之強
    制執行拍賣，並非以房屋評定現值或土地公告現值為定底價
    之標準，乃實務之共見。原法院執行處僅以上開房地之房屋
    評定現值及土地公告現值為據，即認定該房地之價值約110
    萬4,271 元，自嫌速斷。且依強制執行法第28條之1 第2 款
    規定，原法院執行處非不得以債權人之費用囑託鑑定上開房
    地之市價，以定適度查封之範圍。乃原法院執行處司法事務
    官逕以土地公告現值及房屋評定現值作為審度之依據，而駁
    回抗告人撤銷查封之聲請，經抗告人對司法事務官之裁定聲
    明異議，原法院復以抗告人僅提出自製底價表，未提出可資
    證明上開房地價值之證據為由，駁回抗告人之異議，而未依
    強制執行法第19條第1 項規定妥為職權調查，自有未洽。至
    於上開房地固均設定最高限額240 萬元之抵押權予壯圍鄉農
    會，此有該不動產登記謄本附於原審執行卷可稽（見原審司
    執全字卷第11至18頁），惟最高限額抵押權之設定非必以設
    定時有抵押債權存在為必要，在擔保債權確定期日前，擔保
    債權可以隨時發生或消滅，均不影響該抵押權之存續及登記
    。是以上開房地雖經設定240 萬元之最高限額抵押權，亦非
    表示該房地於本件執行程序查封時，必有240 萬元之抵押債
    權存在。而依民法第881 條之12第1 項第6 款前段及第881
    條之14規定，最高限額抵押權之抵押物因他債權人聲請強制
    執行經法院查封，而為最高限額抵押權人所知悉，或經執行
    法院通知最高限額抵押權人者，最高限額抵押權所擔保之原
    債權即行確定，此後其擔保效力不及於繼續發生之債權或取
    得之票據上之權利。若本件不動產查封之情事為抵押權人壯
    圍鄉農會所知悉，則其抵押債權即發生確定之效果。究竟壯
    圍鄉農會知否上開房地之查封？其若知悉，於知悉時之抵押
    債權額究為若干？凡此均與上開房地有無超額查封之情事有
    關，依首揭說明，亦屬原法院執行處應行調查之事項。乃原
    法院執行處未為調查，僅依上開房地之不動產登記謄本所載
    ，逕認上開房地總價不足清償登記之最高限額抵押權債權額
    ，並據以駁回抗告人之聲請，於抗告人之保護尚有不足。是
    抗告人對原法院執行處司法事務官駁回其聲請之裁定提出異
    議，非無理由。原裁定認司法事務官之裁定無違誤而駁回抗
    告人之異議，容有未洽。抗告人據以指摘原裁定不當，求予
    廢棄改判，為有理由，而原法院執行處查封上開房地有無超
    額查封情事，屬原法院執行處職權調查事項，爰將原裁定廢
    棄，由原法院另為適法之處理。
四、據上論結，本件抗告為有理由，依民事訴訟法第492 條、第
    95條、第78條，裁定如主文。
中    華    民    國   100    年    4     月    29    日
                  民事第十九庭
                      審判長法  官  魏麗娟
                            法  官  吳麗惠
                            法  官  黃明發
正本係照原本作成。
本裁定除以適用法規顯有錯誤為理由外，不得再抗告。如提起再
抗告，應於收受後10日內委任律師為代理人向本院提出再抗告狀
。並繳納再抗告費新台幣１千元。
中    華    民    國   100    年    5     月    3     日
                            書記官  顧哲瑜